---
title: "Encuesta Presupuestos Familiares"
subtitle: 'Instituto Nacional de Estadística'
author: "por Valentina Andrade"
date: "`r format(Sys.Date(), '%d %B %Y')`"
abstract: "El siguiente documento corresponde al análisis realizado para el  concurso de Analista socioeconómico del Subdepartamento de Estadísticas Socioeconómicas para el proyecto IX Encuesta de Presupuestos Familiares del Instituto Nacional de Estadísticas. Para ello se utilizaron las bases de datos de Personas y Gastos. Se excluye del análisis la de Consumo"
keywords: "presupuestos familiares, ingresos, gasto total"
output:
  html_document:
    css: input/css/ine.css
    toc: true
    toc_depth: 3
    toc_float: true
    number_sections: true
    theme: cerulean
  pdf_document: default
  latex_engine: pdflatex
  word_document:
    reference_docx: input/docs/ine-style.docx
always_allow_html: true
bibliography:
- input/bib/packages.bib
biblio-style: apalike
lang: es-CL
---
```{r, echo=FALSE}
htmltools::img(src = knitr::image_uri("input/css/ine.png"), 
               alt = 'logo', 
               style = 'position:absolute; top:0; right:0; padding:10px;')
```

```{r setup, include=FALSE}
knitr::opts_chunk$set(comment=NA, prompt=FALSE, cache=FALSE, echo=TRUE, results='asis', message = F, warning = F)
summarytools::st_options(bootstrap.css     = FALSE,
           plain.ascii       = FALSE,   
           style             = "rmarkdown",
           dfSummary.silent  = TRUE, 
           footnote          = NA,
           subtitle.emphasis = FALSE,
           headings =  F,
           lang =  "es")
summarytools::st_css()
library(ggplot2); library(sjPlot)
theme_set(theme_sjplot2())
options(knitr.kable.NA = 'No sabe/No responde', kableExtra.auto_format = FALSE)
```

```{r load, echo = F}
# 1. Cargar librarias--------------------
if(!require(pacman)) install.packages("pacman")
pacman::p_load(tidyverse,summarytools,magrittr, #manipulacion
               srvyr, survey, # Muestras
               texreg, kableExtra, #Modelos
               ggeffects) #efectos

# 2. Cargar base de datos ---------------------------
base_gastos <- haven::read_dta("input/data/BASE_GASTOS.dta") 
base_personas <-haven::read_dta("input/data/BASE_PERSONAS.dta")
```


# Sección I

Tanto en la VII EPF (2011-2012) como en la VIII EPF (2016-2017) los gastos promedio mensuales de los hogares del total de capitales regionales de Chile se concentran en Alimentos y bebidas no alcohólicas (18,6% y 18,7%), Transporte (16,4% y 15,2%) y Alojamiento, electricidad, agua (…) (13,5% y 14,3%). En los dos cortes temporales, estas tres canastas de productos concentran cerca del 50% de los gastos de los hogares. Por otro lado, los menores gastos se concentran en alcohol y cigarrillos.

Tanto en términos relativos como absolutos el quinto quintil de ingresos es el que destina una mayor parte de su presupuesto al pago de transporte. Para este quintil el ítem transporte representa el 17% de su gasto total, lo que representa $379.999.

# Sección II 

## II.1

Cuente los hogares presentes en la BASE_PERSONAS. Considere que la variable FOLIO individualiza a cada hogar.

```{r}
base_personas %>% unique() %>% 
  summarise(n = n())%>%
  kable()
```

## II.2

Genere una variable llamada NPERSONAS_2 que cuente a las personas al interior de cada hogar. Compárela con la variable NPERSONAS (ya existente en la BASE_PERSONAS), mostrando que no hay diferencias.

```{r}
# 1. Se crea variable y tabla
base_personas %>% group_by(FOLIO) %>%
  summarise(NPERSONAS_2 = n()) %>%
  merge(base_personas) %>%  
  select(FOLIO, NPERSONAS_2, NPERSONAS) %>% head()

# 2. Se muestra si hay casos distintos
base_personas %>% group_by(FOLIO) %>%
  summarise(NPERSONAS_2 = n()) %>% 
  merge(base_personas) %>%
  select(FOLIO, NPERSONAS_2, NPERSONAS) %>% 
  distinct(NPERSONAS_2, NPERSONAS) %>% 
  kable()
```


## II.3

Genere una tabla que muestre la media, percentil 50, mínimo, máximo y desviación estándar del ingreso disponible por hogar (ING_DISP_HOG_HD) según área de estimación (ZONA), utilizando los valores muestrales. Interprete brevemente los estadísticos de tendencia central y dispersión.

```{r}
with(base_personas, stby(ING_DISP_HOG_HD,
     INDICES = ZONA,
     FUN = descr, stats = "common", transpose = F))
```

- Interpretación: La zona 1 que es urbana tiene un ingreso medio mayor que el ingreso medio de la zona 2 (conurbana). Ahora bien, probablemente por las características de su distribución, el sector 1 tiene una mayor dispersión de los ingresos disponibles por hogar, un ingresos medio superior que en la zona 2 y zona 2 presenta una mayor rango máximo. Solo a destacar dos puntos en relación a ello:

  - Al menos un 50% de los hogares de zona 1 tiene un ingreso medio disponible de $820.000, mientras que en zonas 2 $804.287
  
  - El máximo entre una zona y otra se diferencia en $30.767.680 y $58.796.124. Es probable que el resultado de zona 2 se deba a un caso atípico que debe ser analizado luego en los modelos por DCook.

## II.4

Genere un tabulado que muestre la cantidad de sustentadores principales (SPRINCIPAL==1) según SEXO, utilizando el factor de expansión (ponderador o peso) de la encuesta (FE).

```{r}
# 1. Expandir
exp <- base_personas %>%
  filter(SPRINCIPAL == 1) %>% 
  mutate(SEXO = as_factor(SEXO))

# 2. Definir diseño muestral
## En base a metodologia EPF en /input/docs, se identifica un diseno muestral complejo (bietapidoc por conglomerados)
exp <- exp %>% as_survey_design(ids = 1, weights = FE)
options(survey.lonely.psu = "certainty" )

# 3. Tabla
exp %>% 
  group_by(SEXO) %>% 
  summarise(n=survey_total(SPRINCIPAL,vartype = "ci",na.rm = TRUE)) %>% 
  kable()

```


## II.5

A partir de la variable EDAD ya existente en la BASE_PERSONAS, genere una variable de edad en tramos, llamándola EDAD_T. Esta variable debe agrupar las edades en tramos de 10 años (“0 - 9”, “10-19”… hasta “80 o más”).  En la nueva variable EDAD_T mantenga los valores -88 y -99 de la variable EDAD.

```{r}
base <- base_personas %>%
  mutate(EDAD_T = case_when(EDAD >= 0&EDAD <= 9 ~ "0-9",
                            EDAD >= 10&EDAD <= 19 ~ "10-19",
                            EDAD >= 20&EDAD <= 29 ~ "20-29",
                            EDAD >= 30&EDAD <= 39 ~ "30-39",
                            EDAD >= 40&EDAD <= 49 ~ "40-49",
                            EDAD >= 50&EDAD <= 59 ~ "50-59",
                            EDAD >= 60&EDAD <= 69 ~ "60-69",
                            EDAD >= 70&EDAD <= 79 ~ "70-79",
                            EDAD >= 70 ~ "80 o más",
                            EDAD == -88 ~ "-88",
                            EDAD == -99 ~ "-99",
                            TRUE ~ NA_character_))

```

- Luego tabule el SEXO según EDAD_T, utilizando el factor de expansión (FE).

```{r}
# 1. Expandir
exp <- base %>%  
  mutate(SEXO = as_factor(SEXO),
         EDAD_T = as_factor(EDAD_T))

# 2. Definir diseño muestral
## En base a metodologia EPF en /input/docs, se identifica un diseno muestral complejo (bietapidoc por conglomerados)
exp <- exp %>% as_survey_design(ids = 1, weights = FE)
options(survey.lonely.psu = "certainty" )

# 3. Tabla
exp %>% 
  group_by(SEXO, EDAD_T) %>% 
  summarise(n=survey_total(vartype = "ci",na.rm = TRUE)) %>%
  kable()

```

## II.6

En la base gastos cada observación de esta base corresponde al gasto realizado por un hogar en una división de gasto (cada hogar está repetido como máximo 12 veces, si es que reportó gasto en todas las divisiones).

- A partir de la BASE_GASTOS, genere una variable llamada GASTOT_HD_2 que sume el GASTO total de cada hogar (FOLIO).

```{r}
names(base_gastos)

base_gastos %>%
  group_by(FOLIO) %>%
  mutate(GASTO = as.numeric(GASTO)) %>% 
  summarise(GASTOT_HD_2 = sum(GASTO)) %>% 
  head()
```


- Luego incorpore la variable GASTOT_HD_2 recién creada, a la BASE_PERSONAS, para contar con el gasto de cada hogar y compruebe que la variable GASTOT_HD_2 es una réplica de la variable GASTOT_HD ya existente en esa última base. Nota: considere iguales valores con diferencias decimales, estas diferencias se pueden deber a las formas de cálculo o software

```{r}
base <- base_gastos %>%
  group_by(FOLIO) %>%
  mutate(GASTO = as.numeric(GASTO)) %>% 
  summarise(GASTOT_HD_2 = sum(GASTO))

base %>% merge (base_personas, by = "FOLIO", all.x = T) %>% 
  select(FOLIO, GASTOT_HD_2) %>% 
  distinct() %>%
  head()
```


# Sección 3

## III.1

- Los modelos a utilizar deben ser probabilísticos, esto es, considerando la distribución de la variable es binomial, se deben estimar modelos que calculen las probabilidades de ocurrencia de los eventos (log odds). (Wooldrige, 2017)

Ahora bien, considerando la distribución de la variable $ECOCOMPRAS$ (Jefe de Hogar, donde 1 = No y 2 = Sí) lo más lógico es realizar un modelo probit de tipo **Tobit** en donde se estiman modelos probabilísticos pero en donde la variable respuesta tiene un sesgo hacia alguna de las categorías de respuesta (en este caso el 0). 

Ahora bien, los modelos **Tobit** si bien son más robustos que los modelos **Logit** pues para la estimación de máxima verosimilitud consideran la distribución de la variable, para la interpretación de los modelos es importante considerar la comparabilidad de estos modelos con otros modelos probabilistícos. Por su uso más extendido, se podría ocupar de igual manera los modelos logísticos.  

```{r}
table(base_personas$ECOMPRAS)
```

## III.2

Utilizando la función *stats v3.6.2 glm* (*Fitting Generalized Linear Models*) del *software R* se estimó un modelo en base a las variables: ingreso disponible del trabajo dependiente (INGDTD_HD) y EDAD; y un modelo nulo que permite la comparación de la bondad de ajuste de los modelos. 

```{r}
# Filtro y dummy la variable dependiente
# Ocuparemos la base que ya contiene EDAD_T 
base <- base_personas %>%
  filter(EDAD >= 15) %>%
  mutate(ECOMPRAS = case_when(ECOMPRAS == 1 ~0, ECOMPRAS==2 ~1, TRUE ~NA_real_))

# Estimacion de modelos
m00 <- glm(ECOMPRAS~ 1,data = base,family = "binomial", weights = FE) #Modelo Nulo 
m01 <- glm(ECOMPRAS~ INGDTD_HD +  EDAD,data = base,family = "binomial", weights = FE)
```

**Tabla 1.** Modelos de regresión logística para predecir la probabilidad de *ECOMPRAS*

```{r, echo = F, results= 'asis'}
htmlreg(l = list(m00,m01),
        custom.model.names = c("Modelo Nulo","Modelo 1"),
        custom.note = "$^{***}$ p < 0.001; $^{**}$ p < 0.01; $^{*}$ p < 0.05 <br> Errores estándar entre paréntesis \n**Nota**: Los coeficientes no están exponenciados (log odds)")
```


## III.3

Para esta sección se debe estimar un modelo donde edad sea ingresado como un predictor categórico y no uno continuo. Por ello, 

```{r, eval = F}
m02 <- glm(ECOMPRAS~ INGDTD_HD +  EDAD_T,data = base,family = "binomial", weights = FE)
```

```{r, eval = F}
htmlreg(l = list(m00,m01, m02),
        custom.model.names = c("Modelo Nulo","Modelo 1", "Modelo 2"),
        custom.note = "$^{***}$ p < 0.001; $^{**}$ p < 0.01; $^{*}$ p < 0.05 <br> Errores estándar entre paréntesis \n**Nota**: Los coeficientes no están exponenciados (log odds)")
```

Otra opción es la predicción. En base al *Modelo 1* se puede construir la ecuación del modelo de regresión (considerando intercepcto y coeficientes), y luego reemplazar en base a cada uno de los valores. 

**Fórmula General**

$ECOMPRAS = 1.675{e^0} + -3.439{e-^7}x INGDTD_HD +  -3.826{e^-2}xEDAD$

**Predicciones**

- $ECOMPRAS = 1.675{e^0} + -3.439{e^-7} x 2.000.000 +  -3.826{e^-2}x20$ 

- $ECOMPRAS = 1.675{e^0} + -3.439{e^-7}x 300.000 +  -3.826{e^-2}x20$

- $ECOMPRAS = 1.675{e^0} + -3.439{e^-7}x 2.000.000 +  -3.826{e^-2}x55$

- $ECOMPRAS = 1.675{e^0}+ -3.439{e^-7}x 300.000 +  -3.826{e^-2}x55$
